臺灣桃園地方法院刑事判決
                                  109年度交簡上字第337號
上  訴  人  臺灣桃園地方檢察署檢察官
被      告  陳碧桂


選任辯護人  謝孟儒律師
上列上訴人因被告業務過失致死案件，不服本院109年度交簡字
第19號於中華民國109年7月31日所為之第一審簡易判決（偵查案
號：108年度偵字第114號），提起上訴，本院管轄之第二審合議
庭判決如下：
    主  文
原判決撤銷。
陳碧桂犯過失致死罪，處有期徒刑陸月，如易科罰金，以新臺幣
壹仟元折算壹日。緩刑伍年，並應以附表所示方式給付如附表所
示金額之損害賠償。
    事  實
一、陳碧桂為址設桃園市○○區○○路0段000巷00弄00號之鴻興汽車
    駕訓班駕訓教練，以反覆教授駕駛及開車為業，為從事業務
    之人，於民國107年8月16日晚間9時19分許，駕駛車牌號碼0
    000-00號自用小客車，沿桃園市中壢區龍仁路由龍岡路3段
    往龍勇路方向行駛在快車道，行經桃園市○○區○○路0號斜對
    面之民宅處，本應注意車前狀況，並隨時採取必要之安全措
    施，而依當時天候晴、夜間有照明、路面鋪裝柏油、乾燥無
    缺陷、視距良好、無障礙物等情，並無不能注意之情事，竟
    疏未注意，而貿然右偏並緊臨快慢車道之分隔線行駛，適有
    徐聰必、廖容禎沿未劃設人行道之同路段同向並肩步行，徐
    聰必則行走在快慢車道之分隔線上而未靠邊行走，其左臂乃
    遭陳碧桂所駕駛車輛之右後照鏡猛力碰撞（右後照鏡因此斷
    裂），旋即倒地，因而受有頭部鈍挫傷、顱內出血等傷害，
    經救護人員將徐聰必送至桃園市中壢區壢新醫院急診，並施
    行開顱手術後入住加護病房，嗣因病情惡化而於107年8月20
    日辦理病危自動出院，末於同日晚間8時20分許在徐聰必之
    住處死亡。陳碧桂於車禍發生後留在現場，在有職司犯罪偵
    查職權之機關未發覺何人為肇事者前，即主動向前往處理車
    禍事故之警員表明其為肇事車輛駕駛人，自首並接受裁判，
    而悉上情。
二、案經被害人徐聰必之配偶廖容禎及其子女徐紹軒、徐立倢訴
    由桃園市政府警察局中壢分局報請臺灣桃園地方檢察署檢察
    官相驗後偵查起訴。
    理  由
壹、程序方面
一、供述證據
㈠、按被告以外之人於審判外之陳述，雖不符刑事訴訟法第159條
    之1至第159條之4等規定，而經當事人於審判程序同意作為
    證據，法院審酌該言詞陳述或書面陳述作成時之情況，認為
    適當者，亦得為證據。當事人、代理人或辯護人於法院調查
    證據時，知有刑事訴訟法第159條第1項不得為證據之情形，
    而未於言詞辯論終結前聲明異議者，視為有前項之同意，刑
    事訴訟法第159條之5定有明文。
㈡、經查，本案判決所引用以下審判外作成之相關供述證據，被
    告陳碧桂之辯護人業於本院準備程序訊問中陳明：證據能力
    均不爭執，均同意作為本案證據使用等語明確（見本院卷第
    45頁）；此外，公訴人、被告及其辯護人於本院審判期日均
    表示無意見而不予爭執（見本院卷第125至133頁），亦未於
    言詞辯論終結前聲明異議，本院審酌前開證據資料製作時之
    情況，尚無違法取得及證明力明顯過低之瑕疵，認以之作為
    證據應屬適當，且各該證據均經本院於審判期日依法進行證
    據之調查、辯論，被告於訴訟上之防禦權，已受保障，故前
    開證據資料均有證據能力。
二、非供述證據
    本案判決其餘所依憑認定被告犯罪事實之各項非供述證據，
    本院亦查無有何違反法定程序取得之情形，依刑事訴訟法第
    158條之4規定之反面解釋，均具有證據能力。
貳、實體方面
一、事實認定
㈠、上述犯罪事實，迭據被告於偵訊、原審準備程序、本院準備
    程序及審理中坦承不諱（見相驗卷第35至36頁，原審卷一第
    93頁、第115頁，本院卷第44頁、第98頁、第133頁），核與
    告訴人即被害人徐聰必之配偶廖容禎於警詢及偵訊中指述之
    情節（見相驗卷第12至13頁、第31頁）相符，並有壢新醫院
    診斷證明書、本案交通事故現場暨車損照片8張、桃園市○○
    區○○路0號對面民宅門口監視器錄影畫面擷圖、龍仁路上之
    監視器錄影畫面擷圖、道路交通事故現場圖、道路交通事故
    調查報告表㈠㈡、臺灣桃園地方檢察署檢察官相驗屍體證明書
    及檢驗報告書暨檢附相驗照片、桃園市政府車輛行車事故鑑
    定會桃交鑑字第1080001243號函檢附鑑定意見書等證在卷可
    佐（見相驗卷第18頁、第19至20頁反面、第21至24頁、第25
    至28頁、第33頁、第37至48頁，偵卷第31至33頁反面），是
    被告於上開時、地駕駛自用小客車行經前開路段時，未注意
    車前狀況並隨時採取必要之安全措施，貿然右偏並緊臨快慢
    車道之分隔線行駛，被害人徐聰必之左臂乃遭其所駕駛車輛
    之右後照鏡猛力碰撞（右後照鏡因此斷裂），旋即倒地，致
    被害人受有頭部鈍挫傷、顱內出血等傷害，經救護人員將被
    害人送至桃園市中壢區壢新醫院急診，並施行開顱手術後入
    住加護病房，嗣被害人因病情惡化而於107年8月20日辦理病
    危自動出院，末於同日晚間8時20分許在被害人住處死亡等
    情，首堪認定。
㈡、按汽車行駛時，駕駛人應注意車前狀況，並隨時採取必要之
    安全措施，道路交通安全規則第94條第3項定有明文。是被
    告駕車在道路行駛，依法即負有前開注意義務。而被告駕車
    行經上開路段時，依事發當時天候晴、夜間有照明、路面鋪
    裝柏油、乾燥無缺陷、視距良好、無障礙物，客觀上尚無使
    之不能注意之情形，此有道路交通事故調查報告表㈠存卷可
    稽（見相驗卷第27頁），詎被告駕車行經該路段時，竟疏未
    注意車前狀況並隨時採取必要之安全措施，貿然右偏並緊臨
    快慢車道之分隔線行駛，致碰撞被害人而肇事，其就本案交
    通事故之發生確有過失甚明。又本案交通事故經送桃園市政
    府車輛行車事故鑑定會鑑定肇事原因，鑑定結果亦認被告駕
    車行經前開路段，未注意車前狀況右偏行駛，為肇事原因，
    此有桃園市政府車輛行車事故鑑定會桃交鑑字第1080001243
    號函檢附鑑定意見書1份（見偵卷第31至33頁反面）在卷可
    查，與本院之認定相同，益證被告就本案交通事故之發生確
    有過失，灼然明確。
㈢、至於公訴意旨固以上開鑑定意見書之鑑定意見：「伍、三、
    路權歸屬：……。⒉行人徐聰必於夜間，沿龍仁路由龍岡路3段
    往龍勇路方向行走於慢車道，行經肇事地中央分向限制線路
    段，屬在慢車道上行走，突遭自同向左後沿快車道右偏跨越
    快慢車道分隔線行駛之自小客車撞擊，屬難以防範。……。柒
    、鑑定意見：一、陳碧桂於夜間駕駛自用小客車行經中央分
    向限制線路段，未充分注意車前狀況右偏行駛，為肇事原因
    。二、行人徐聰必無肇事因素。」（見偵卷第33頁及反面）
    ，而認被害人並無過失。惟按行人在未劃設人行道之道路，
    應靠邊行走，道路交通安全規則第133條定有明文。是被害
    人行走在道路上時，依法負有靠邊行走之注意義務。查被害
    人與告訴人廖容禎於107年8月16日晚間9時19分，係在未劃
    設人行道之前開路段慢車道上「並肩步行」，且被害人係行
    走在快慢車道之分隔線上，當2人經過桃園市○○區○○路0號斜
    對面之民宅一處時，路邊固停有一輛車輛，然該車輛距離快
    慢車道之分隔線仍有2公尺寬度，詎2人仍「並肩」行走於該
    路段之慢車道上，而被害人亦仍行走在快慢車道之分隔線上
    未靠邊行走等情，此有本案交通事故現場照片4張、桃園市○
    ○區○○路0號對面民宅門口監視器錄影畫面擷圖5張及道路交
    通事故現場圖在卷可佐（見相驗卷第19頁反面至20頁反面、
    第21至22頁、第25頁），又依事發當時情形，客觀上並無使
    被害人不能注意之情形，竟疏未注意，而行走在該路段快慢
    車道之分隔線上，未依規定靠邊行走，有違前開注意義務，
    適被告駕車貿然右偏並緊臨快慢車道之分隔線行駛而猛力碰
    撞其左臂，致其旋即倒地，受有上開傷勢並死亡，堪認被害
    人就本案交通事故之發生，亦與有過失，允無疑義。
㈣、綜上所述，被害人因此次交通事故死亡，被告之過失與被害
    人死亡結果間顯有相當因果關係，被告自應負過失致死罪責
    。再者，被害人之有無過失僅為民事責任上之過失相抵問題
    ，與被告本人之行為有無過失，是否應負刑事責任，並無直
    接相關。換言之，被告既有上開過失，縱被害人亦與有過失
    ，仍無從卸免被告之責。足認被告之任意性自白與事實相符
    ，堪可採信。是本案事證明確，被告上開犯行，堪以認定，
    應予依法論科。
二、論罪科刑及原判決撤銷理由 
㈠、按刑法上所謂業務，係指個人基於其社會地位繼續反覆所執
    行之事務，包括主要業務及其附隨之準備工作與輔助事務在
    內（最高法院89年台上字第8075號判例意旨參照）。查被告
    自承其為汽車駕訓班駕訓教練，以反覆教授駕駛及開車為業
    （見相驗卷第5頁反面至第6頁、第51頁），為從事業務之人
    ，業如前述。揆諸前開說明，其未注意車前狀況，並隨時採
    取必要之安全措施，於上開時間駕車行經前開路段，竟貿然
    右偏並緊臨快慢車道之分隔線行駛而肇事，自該當業務上之
    過失，至為明確。
㈡、次按行為後法律有變更者，適用行為時之法律。但行為後之
    法律有利於行為人者，適用最有利於行為人之法律，刑法第
    2條第1項定有明文。查被告行為後，刑法第276條業於108年
    5月29日修正公布施行，修正前刑法第276條原規定：「因過
    失致人於死者，處2年以下有期徒刑、拘役或2千元以下罰金
    。」、「從事業務之人，因業務上之過失，犯前項之罪者，
    處5年以下有期徒刑或拘役，得併科3千元以下罰金。」，修
    正後該條文則規定：「因過失致人於死者，處5年以下有期
    徒刑、拘役或50萬元以下罰金。」，修正後刑法第276條業
    已刪除上開業務過失致死之規定，雖修正前、後條文之最重
    主刑均為5年以下有期徒刑、最高度刑均相同，然修正前刑
    法第276條第2項之規定，無選科罰金刑，且得併科罰金刑，
    而修正後刑法第276條規定，則有選科罰金刑，且無併科罰
    金刑，比較修正前、後規定之結果，以修正後刑法第276條
    之規定較有利於被告，依刑法第2條第1項但書之規定，自應
    適用修正後即現行之刑法第276條規定論處。
㈢、核被告所為，係犯刑法第276條之過失致死罪。被告於車禍發
    生後，過失致死犯行未為有追訴權限機關公務員發覺前，即
    向到場處理車禍事故之警員表示其為肇事車輛駕駛人，有桃
    園市政府警察局中壢分局中壢交通分隊道路交通事故肇事人
    自首情形紀錄表1紙附卷可憑（見本院卷第119頁），嗣復接
    受法院之裁判，爰依刑法第62條前段規定減輕其刑。
㈣、原審以被告罪證明確，予以論罪科刑，固非無見。然查，被
    害人於本案交通事故發生之際，是步行在前開路段快慢車道
    之分隔線上，未依規定靠邊行走，致其遭被告駕車碰撞而受
    有上開傷勢後死亡，亦有過失，此經說明如前，原審未予詳
    查，認定事實尚有違誤。又原審雖認被告所為過失致死之犯
    行，應依刑法第62條前段減輕其刑，然所憑證據為「道路交
    通事故調查表㈡」（見相驗卷第28頁），其上並未記載被告
    之自首情形，本院遍查全卷亦均無被告之自首情形紀錄表，
    或有其他事證足資證明被告確有自首一事，嗣經本院就此有
    利於被告之事項詢問本案承辦員警，該員警始將被告之自首
    情形紀錄表傳真到院，查得被告就本案犯行確係在有職司犯
    罪偵查職權之機關未發覺何人為肇事者前，主動向前往處理
    車禍事故之員警表明其為肇事車輛駕駛人，自首而接受裁判
    ，此有本院辦理刑事案件電話查詢紀錄表及前開自首情形紀
    錄表在卷可佐（見本院卷第111至117頁、第119頁），是原
    審亦有事實與理由不備之不當。準此，檢察官雖非以此為由
    ，而係以原審量刑過輕為由提起上訴，然原判決既有上開可
    議之處，自應由本院將原判決予以撤銷改判。
㈤、爰審酌被告駕車行經前開路段時，未注意車前狀況並隨時採
    取必要之安全措施，貿然右偏並緊臨快慢車道之分隔線行駛
    ，致與行走在前開分隔線上之被害人碰撞而肇事，使被害人
    受有頭部鈍挫傷、顱內出血等傷害，經送醫急診並施行開顱
    手術，仍因病情惡化而死亡，被害人無端遭遇橫禍，造成被
    害人之親人悲慟、家庭破碎，犯罪所生危害甚鉅。兼衡被害
    人就本案交通事故亦與有過失，及被告於原審審理中已與告
    訴人廖容禎、徐紹軒及徐立倢達成調解（見原審卷二第103
    至104頁），迄今均有依調解條件履行，尚有悔意，另審酌
    被告之素行、生活狀況、智識程度，及其犯後業坦承犯行，
    態度尚可等一切情狀，量處如主文所示之刑，並諭知易科罰
    金之折算標準。
㈥、又被告前未曾受有期徒刑以上刑之宣告，有臺灣高等法院被
    告前案紀錄表1份在卷可稽，其因一時失慮，致罹刑典，犯
    後已坦承犯行，於原審審理中復已與告訴人廖容禎、告訴人
    即被害人之子女徐紹軒及徐立倢以新臺幣（下同）430萬元
    （不含強制險）達成調解（見原審卷二第103至104頁），迄
    今均有依調解條件履行，並已給付200萬40元、100萬元、41
    萬1,654元（自109年6月25日起至110年12月25日止，每期給
    付2萬1,666元，共19期），合計341萬1,694元，是被告尚有
    88萬8,306元未給付（每期金額2萬1,666元，共41期），此
    有調解筆錄、前開各筆之匯款單據在卷可佐（見原審卷二第
    104頁，本院卷第69至85頁、第137至141頁），足見被告對
    其行為深有悔意。本院綜合上情，認被告經此偵審程序及罪
    刑宣告之教訓後，當知警惕，信無再犯之虞，宜給予其自新
    機會，對其所宣告刑以暫不執行為適當，爰依刑法第74條第
    1項第1款規定，宣告緩刑5年，以啟自新。又被告既與告訴
    人廖容禎、徐紹軒、徐立倢及訴外人鍾連娣達成調解，為使
    渠等獲得更充分之保障，並督促被告履行賠償責任，以確保
    被告之緩刑宣告能收具體成效，爰依刑法第74條第2項第3款
    規定，命被告應履行如附表所示緩刑所附之負擔，以觀後效
    。而此部分之宣告，依同法第74條第4項規定得執為民事強
    制執行之名義，且被告未履行此部分之負擔，情節重大者，
    檢察官得依同法第75條之1第1項第4款規定，聲請撤銷緩刑
    之宣告，附此敘明。
據上論斷，應依刑事訴訟法第455條之1第1項、第3項、第369條
第1項前段、第364條、第299條第1項前段，刑法第2條第1項但書
、第276條、第62條前段、第41條第1項前段、第74條第1項第1款
、第2項第3款，刑法施行法第1條之1第1項，判決如主文。
本案經檢察官薛全晉提起公訴，經檢察官黃鈺斐到庭執行職務。
中　　華　　民　　國　　111 　年　　1 　　月　　5 　　日
                  刑事第六庭  審判長法  官  劉淑玲
                                    法  官  何宇宸
                                    法  官  何啓榮
以上正本證明與原本無異。
不得上訴。
      　　　　　　　　　　　　　　　書記官　張詠昕
中　　華　　民　　國　　111 　年　　1 　　月　　5 　　日
附錄本案論罪科刑依據法條：中華民國刑法第276條。
因過失致人於死者，處5年以下有期徒刑、拘役或50萬元以下罰
金。
附表：
一、被告應給付告訴人廖容禎、徐紹軒、徐立倢及訴外人鍾連娣新臺幣（下同）肆佰參拾萬元（不含強制險）。 二、被告於110年12月25日前，已給付參佰肆拾壹萬壹仟陸佰玖拾肆元。 三、剩餘款項捌拾捌萬捌仟參佰零陸元，分41期給付，應自111年1月起至114年5月止，按月於每月25日將貳萬壹仟陸佰陸拾陸元匯入廖容禎名下之臺灣銀行建國分行帳號000000000000號帳戶。